【裁判字號】    99,毒抗,85
【裁判日期】    990722
【裁判案由】    聲請觀察勒戒
【裁判全文】
臺灣高等法院高雄分院刑事裁定          99年度毒抗字第85號
抗  告  人
即  被  告  甲○○
上列抗告人因聲請觀察勒戒案件，不服臺灣高雄地方法院中華民
國99年6月11日裁定（99年度審毒聲字第835 號），提起抗告，
本院裁定如下：
    主  文
抗告駁回。
    理  由
一、抗告意旨略以：本案固經警方於民國（下同）99年3 月2 日
    凌晨3 時許，在高雄縣杉林鄉集來村通仙巷頂埔山區工寮內
    查獲製造甲基安非他命工廠，而於當日13時許，將包括被告
    甲○○在內等涉案人等之尿液採集、送驗，然檢察官未依刑
    事訴訟法第96條之規定，未經訊問被告時，告知被告甲○○
    之尿液檢驗報告呈安非他命陽性反應而疑有違犯施用毒品犯
    行之罪名，並與以被告甲○○辯明之機會，竟率爾向原裁定
    法院聲請裁定將被告甲○○送勒戒處所觀察勒戒，致原裁定
    逕予裁准在案，自已違反上揭刑事訴訟法所賦與被告防禦權
    （辯明罪嫌）之規定。再者，被告甲○○素行良好，從未曾
    有沾染毒品之前科紀錄，且向來熱心捐血，多年來持續樂捐
    ，故捐血中心額外增加膽固醇及尿酸二項檢查，此有被告甲
    ○○最近一次捐血而收受台灣血液基金會高雄捐血中心之血
    液檢驗報告可稽，益證被告甲○○確無施用毒品之情，惟不
    解何以尿液檢驗報告竟呈現毒品陽性反應？若非檢驗結果失
    誤，則當係檢體標示錯誤所致，被告甲○○自信自身確無染
    毒，當可受調查以還清白，乃特此提出抗告，請鈞院予被告
    甲○○充分辯明罪嫌之機會等語。
二、按施用第1 級毒品者，處6 月以上5 年以下有期徒刑；施用
    第2 級毒品者，處3 年以上有期徒刑。又犯毒品危害防制條
    例第10條之罪者，檢察官應聲請法院裁定，令被告入勒戒處
    所觀察、勒戒，其期間不得逾2 月。毒品危害防制條例第10
    條第1 、2 項、第20條第1 項分別定有明文。故施用第1 、
    2 級毒品者，依前揭規定本應科以刑罰，惟基於刑事政策，
    對合於一定條件之施用者，則依同條例第20條、第23條之規
    定，施以觀察、勒戒及強制戒治之保安處分。易言之，毒品
    危害防制條例本「除刑不除罪」之原則，以「勒戒」「戒治
    」代替原有「刑罰」之處罰，對犯該條例第10條之施用毒品
    罪者，規定應先送勒戒處所觀察、勒戒，此為強制規定，檢
    察官及法院自無斟酌之餘地。次按，毒品危害防制條例所規
    定之觀察、勒戒處分，其立法意旨在幫助施用毒品者戒除毒
    癮，該處分之性質非如刑罰僅在於懲戒行為人，而係為消滅
    受處分人再次施用毒品之危險性，目的係在戒除行為人施用
    毒品身癮及心癮之措施，故觀察勒戒係導入一療程觀念，針
    對受處分人將來再施用毒品之危險，所為預防、矯治措施之
    保安處分，以達教化與治療之目的。準此，毒品危害防制條
    例第20條第1 項乃明定觀察勒戒由檢察官以「聲請」方式，
    法院則以「裁定」為之，其法定程序既係「聲請與裁定」，
    而非「起訴與判決」，檢察官及法院自無必須依刑事訴訟法
    所定證據裁判主義（直接審理、嚴格證明）之偵查起訴、審
    理判決等刑事訴訟之法定程序，即傳喚被告到場，與以辯明
    犯罪嫌疑之機會，始得聲請及裁定將被告令入勒戒處所施以
    觀察、勒戒處分。
三、次按，被告因拘提或逮捕到場者，檢察官依毒品危害防制條
    例第20條第1 項規定聲請法院裁定觀察、勒戒，應自拘提或
    逮捕之時起24小時內為之，並將被告移送該管法院訊問；被
    告因傳喚、自首或自行到場，經檢察官予以逮捕者，亦同。
    刑事訴訟法第九十三條之一之規定，於前項情形準用之。毒
    品危害防制條例第23條之1 固定有明文。惟觀諸毒品危害防
    制條例第23條之1 立法理由說明，係專指施用毒品之被告「
    因被拘提或逮捕到場者」，檢察官聲請法院裁定觀察勒戒，
    究應否將被告移送該管法院訊問？檢察機關與審判機關迭有
    爭議，實有明定之必要。司法警察機關既依法予以拘提或逮
    捕到場，且本條例規定之觀察勒戒具強制力，性質上仍屬拘
    束被告之身體自由，是檢察官於聲請法院裁定觀察勒戒時，
    自應依憲法第8 條保障人身自由之規定，並參照刑事訴訟法
    第93條有關聲請羈押規定之精神，明定應自拘提或逮捕之時
    起24小時內為之，並將被告移送該管法院訊問，以保障被告
    權益。又施用毒品之被告「因傳喚、自首或自行到場者」，
    為免被告退庭離去後，徒增施用毒品之機會，並掌握為其戒
    癮之契機，爰參照刑事訴訟法228 條第3 項但書之規定，明
    定「經檢察官予以逮捕者」，亦應自逮捕之時起24小時內，
    聲請法院裁定觀察勒戒，並將被告移送該管法院訊問。顯見
    立法者制定本條之目的在於保護被告的人身自由及掌握為其
    戒癮之契機，與保障被告答辯防禦權益無涉，自不能援引本
    條文作為檢察官依同條例第20條第1 項規定聲請法院裁定觀
    察勒戒時，須經拘提、逮捕之強制程序之依據。故應僅「限
    於拘提、逮捕到場或經檢察官予以逮捕之被告」，始有毒品
    危害防制條例第23條之1 「應於24小時內將被告移送該管法
    院訊問」規定之適用。毒品危害防制條例第23條之1 第1 項
    之規定，既規定「被告因拘提或逮捕到場」、「被告因傳喚
    、自首或自行到場，經檢察官予以逮捕」者，依文義解釋，
    該條之規定，自僅限於被告因拘提、逮捕或因傳喚、自首、
    自行到場而經檢察官予以逮捕者，始有應予24小時內送交法
    院訊問規定之適用；若被告非因拘提、逮捕或經檢察官當場
    逮捕之情形，檢察官自得僅以書面向法院聲請觀察勒戒（臺
    灣高等法院九十三年庭長法律問題研討會研究意見參照）。
四、經查：
  (一)本件抗告人即被告甲○○，於99年3 月2 日凌晨3 時許，在
    高雄縣杉林鄉集來村通仙巷頂埔山區工寮內，係因涉嫌與另
    案被告吳明雄共同製造第二級毒品甲基安非他命嫌疑，而經
    警察持檢察官核發之拘票拘提到案，並當場查獲共犯吳明雄
    所有供製造甲基安非他命之器材及原料等物，於警所調查期
    間，經被告甲○○同意，警察採集被告尿液送檢驗結果，呈
    甲基安非他命陽性反應，始查悉被告涉有施用第二級毒品甲
    基安非他命行為，嗣警察機關就被告甲○○涉嫌施用第二級
    毒品甲基安非他命之犯行，於99年5 月3 日以高市警刑大偵
    15字第0990013104號刑事案件移送書，移送台灣高雄地方法
    院檢察官檢察官偵辦等情，有另案被告吳明雄之警詢筆錄、
    其涉犯製造毒品案件電話通聯紀錄表、逕行搜索指揮書、拘
    票、搜索扣押筆錄、扣押物品目錄表等；被告甲○○之警詢
    筆錄、拘票、尿液對照表、濫用藥物尿液檢體監管紀錄表、
    高雄市立凱旋醫院濫用藥物尿液檢驗報告；高雄市政府警察
    局刑事警察大隊刑事案件移送書等附卷可稽（見高雄市政府
    警察局刑事警察大隊刑案偵查卷宗第3-8 、11-19 、20-21
    、22、24、25-31 、35、40-42 頁），本件被告甲○○涉嫌
    施用第二級毒品甲基安非他命犯行，既非警察機關將被告「
    拘提或逮捕」解送檢察官，更非「被告因傳喚、自首或自行
    到場，經檢察官予以逮捕」者，自無毒品危害防制條例第23
    條之1 「應訊問被告」規定之適用，依前揭法律規定之適用
    說明及觀察勒戒適用「聲請及裁定」程序之論述分析，本件
    檢察官及法院自均得不傳訊被告到場訊問，逕以書面向法院
    聲請，而法院逕以裁定觀察勒戒處分。被告抗告意旨，以檢
    察官未依刑事訴訟法第96條之規定訊問被告，未告知伊尿液
    檢驗報告結果呈安非他命陽性反應而疑有犯施用毒品罪名，
    亦未給予辯明施用毒品犯罪嫌疑之機會，指摘檢察官之聲請
    觀察勒戒處分違法云云，被告對法律程序之適用，容有誤會
    ，此部分抗告意旨，尚非可採。
  (二)次查，本件警察為調查被告有無施用毒品行為，於製作警詢
    筆錄時，詢問被告有無施用毒品習慣，徵得被告同意後，裝
    尿液之空瓶，先經被告檢視確認為清潔之空瓶後，始採集被
    告尿液，且在被告面前將被告確認為其尿液之瓶子，加予封
    瓶，並由被告在簽封處及尿液對照表上捺指印乙節，以上事
    實除經被告自己陳述明確，記載於警詢筆錄（見上揭警卷第
    7 頁）可憑外，並有被告之尿液對照表、濫用藥物尿液檢體
    監管紀錄表、及核與尿液對照表上編號「L15-197 」相符之
    高雄市立凱旋醫院濫用藥物尿液檢驗報告等在卷可憑（引註
    同前），警察採集被告之尿液，既經其同意，且採集過程中
    裝尿液空瓶、裝入被告尿液後瓶子、編號及封瓶，亦經被告
    確認及捺指印，足徵尿液採集程序合法，且瓶子編號「L15-
    197 」之尿液確係被告之尿液無訛。被告抗告意旨，以伊係
    捐血常客，不可能吸毒，而爭執指摘可能尿液檢體標示錯誤
    ，該檢驗出甲基安非他命陽性反應之尿液檢體可能非伊之尿
    液云云，洵屬無稽，而不可採。
  (三)末查，上開編號「L15-197 」瓶封屬於被告之尿液，送經衛
    生署核定之高雄市立凱旋醫院檢驗，該醫院先以酵素免疫法
    （EIA ）初步篩檢，呈第二級毒品安非他命、甲基安非他命
    陽性反應，再以氣相層析質譜法（GC/MS ）覆驗鑑定，確認
    安非他命（AMP ）、甲基安非他命（MAMP）均呈陽性反應，
    且其濃度分別高達2,334ng/ml、14,381ng/ml ，以上有該醫
    院99年3 月29日檢體編號：「L15-197 」、轉碼編號：A000
    00000 之濫用藥物尿液檢驗報告書一紙附卷可稽（見前揭警
    卷第42頁），按高雄市立凱旋醫院之檢驗中心，既係經衛生
    署核定合格而具有信、效度檢驗第一至四級毒品之單位，對
    被告之尿液係使用初篩及覆驗鑑定之交叉雙重檢驗方式確認
    ，且覆驗鑑定係使用目前醫學及毒藥物檢驗科學在臨床實務
    上精準度最高之氣相層析質譜儀分析法（GC/MS ），而覆驗
    鑑定結果顯示，被告甲○○尿液中所含安非他命（AMP ）之
    濃度為2,334ng/m l 、甲基安非他命（MAMP）之濃度更高達
    14,381ng/ml ，均非僅係臨界於判定陽性之最低濃度標準50
    0ng/ml數值附近，依上開事證，參互勾稽引證，足見高雄市
    立凱旋醫院檢驗判定被告甲○○尿液呈第二級毒品安非他命
    、甲基安非他命之陽性反應，其結果應屬正確無訛，被告甲
    ○○確有於採尿時起回溯72小時內，施用第二級毒品甲基安
    非他命之行為，應堪認定。被告抗告意旨以其多年來持續熱
    心捐血，最近一次捐血並獲捐血中心額外增加膽固醇及尿酸
    檢查，證明其確無施用毒品之情形，不解何以本件其尿液檢
    驗報告竟呈毒品陽性反應，認檢驗結果失誤，或檢體標示錯
    誤云云，查被告所稱長期連續捐血，徵諸一般人捐血之生活
    經驗，既不可能每天或2 、3 天內一再重覆捐血，則被告利
    用未捐血期間之空檔，施用第二級毒品，亦非無可能，況依
    被告所提出高雄捐血中心之血液檢驗報告，並無檢驗管制之
    第1 至4 級毒品項目，故被告主張其長期連續捐血乙節，非
    當然可直接證明其未曾施用第二級毒品至明，此部分之抗告
    意旨，亦非可採。
五、綜上各節所述，本件被告甲○○既有施用第二級毒品甲基安
    非他命之行為，檢察官以上開事證，未經傳喚被告到場訊問
    ，逕向原審法院聲請裁定觀察勒戒處分，原審法院，亦以被
    告施用第二級毒品之事證明確，逕以裁定命被告應送勒戒處
    所觀察勒戒，其期間不得逾二個月。核其認事用法，均無違
    誤，被告以前揭情詞提起抗告，指摘原裁定不當，均無理由
    ，應予駁回。
六、據上論斷，應依刑事訴訟法第412 條，裁定如主文。
中    華    民    國    99    年    7    月    22    日
                  刑事第五庭    審判長法  官   曾永宗
                                      法  官   任森銓
                                      法  官   鍾宗霖
以上正本證明與原本無異。
不得再抗告。
中    華    民    國    99    年    7    月    22    日
                                      書記官   邱麗莉

司法院資訊處製作；財團法人民間司法改革基金會備份。
